【裁判字號】    92,國,20
【裁判日期】    921021
【裁判案由】    國家賠償
【裁判全文】
臺灣臺北地方法院民事判決                            九十二年度國字第二０號
    原      告  乙○○
    訴訟代理人  丙○○
    被      告  台灣台北地方法院
    法定代理人  丁○○
    訴訟代理人  甲○○
當事人間請求國家賠償事件，本院於九十二年十月七日言詞辯論終結，判決如下：
    主  文
原告之訴駁回。
訴訟費用由原告負擔。
    事  實
甲、原告方面：
壹、聲明：被告應賠償原告新台幣貳佰伍拾壹萬柒仟肆佰貳拾肆元，及自起訴狀繕本
貳、陳述：
一、原告參與被告八十八年度民執乙字第一三九五七號民事執行事件不動產之拍賣，
    於民國八十九年三月二十二日得標買受「坐落台北市○○區○○段三小段一三一
    、一三二地號土地，門牌號碼為台北市松山區市○○道○段一二七號四樓及頂樓
    增建物（以下簡稱系爭建物），經繳足全部價金並取得權利移轉證書而取得系爭
    建物所有權。詎嗣後竟接獲被告北院錦九十一執字第二六三四五號執行命令，需
    拆除系爭不動產頂樓增建物，經原告向被告請求賠償遭拒，爰依國家賠償法第十
    一條第一項向被告請求國家賠償。
二、被告於查封系爭建物後拍賣前，儘可囑託當地自治機關或警察機關查明系爭不動
    產頂樓增建物有無經同棟大樓各住戶約定其特別使用，被告未盡查明責任，復未
    於拍賣公告明示「本件拍賣標的物無共有人特別約定特別使用，有遭訴請拆除之
    危險」，使原告信任被告之拍賣公告而參與投標，並深信法院拍賣物必是依法可
    擁有、可使用之物，故耗資雇工修繕系爭建物原有老舊之屋內設施，因此受有損
    害總計新台幣（下同）二百五十一萬七千四百二十四元，金額計算如下：
（一）頂樓增建物坐落之土地部分加價一百三十五萬二千八百元：系爭建物坐落之土
      地底價為四百五十萬元，乘上四（層），該公寓全棟總地價應為一千八百萬元
      。又實際使用共五層（包括頂樓增建物），故每層地價應為一千八百萬元除以
      五等於三百六十萬元，原告買受兩層（四樓及頂樓增建物），合理地價應為三
      百六十萬元乘以二等於七百二十萬元。故土地應可加價二百七十萬元（七百二
      十萬減四百五十萬元），但頂樓增建物部分只有使用權，而無所有權，故以一
      半（一百三十五萬元）計算再加上二千八百元等於一百三十五萬二千八百元。
（二）頂樓增建物標價三十二萬元。
（三）拆除室內舊有設施費用十八萬九千一百二十四元。
（四）室內裝修土木工程費四十六萬元。
（五）室內裝修水電工程費十五萬元。
（六）室內裝修鋁窗工程費四萬五千五百元。
三、被告拒絕賠償書中雖載明：「頂樓增建部分（二九四六建號）係未辦理所有權登
    記之違章建築」，惟拍賣公告內並無「違章建築」四字。又前任台北市長於任內
    曾宣告老違建列入「分類分期依序處理」，新違建即報即拆，所謂「分類分期依
    序處理」僅為一種政治語言，意即不必拆除，原告本此認識才敢參與投標購買。
四、又被告拒絕賠償書中雖辯稱：「已告知該建物未辦理建築物所有權第一次登記，
    已就該建物權利之瑕疵善盡告知之義務」云云，惟未辦理建築物第一次登記並非
    表示有被訴訟拆除之危險，更非表示有被訴竊佔罪判刑之危險。又被告民事執行
    處投標室門邊長年以壓克力板公告：「投標人如要明瞭七十一年至七十三年完工
    之房屋是否受輻射污染，請逕向各縣市地政機關或行政院原子能委員會（ＢＢＳ
    專線00000000）查詢，本院拍賣不負瑕疵擔保責任」。輻射屋僅需加建
    防護措施，尚可居住而不必拆除，被告尚且以看板長年公告。何況頂樓增建物可
    能面臨被拆除及被判處竊佔罪刑之危險，被告更應負有事先告知之責任，豈可僅
    以無故意過失不法侵害人民權利為由拒不賠償。
參、證據：提出不動產權利移轉證明書、拒絕賠償書、執行命令、台北市政府工務局
    建築管理處書函、報紙、收據等為證。
乙、被告方面：
壹、聲明：原告之訴駁回。
貳、陳述：
一、被告機關八十八年度民執乙字第一三九五七號執行事件所拍賣之台北市松山區市
    ○○道○段一二七號四樓頂樓增建部分（二九四六建號），係未辦理所有權登記
    之違章建築，本院已於拍賣公告中載明：「拍賣之二九四六建號因未辦理建築物
    所有權第一次登記，於拍定後無法逕持不動產權利移轉證書辦理所有權移轉登記
    」，所拍賣係該建物之使用、收益之事實上處分權，買受人就該建物於拍定後不
    得辦理所有權登記。該權利之瑕疵本院已盡告知之義務。且拍定後，被告機關執
    行處已將上開建物點交予買受人占有，執行程序並無違法之處。嗣後因上開建物
    無權占有區分建物所有權之平台，經區分所有權人訴請判決應行拆除確定，並聲
    請被告機關執行處執行命令拆除（本院九十一年度執字第二六三四五號），實與
    被告機關執行處之拍賣無關。
二、綜上所述，被告機關執行處執行人員係依法定程序進行拍賣，並已就系爭建物權
    利之瑕疵善盡告知之義務，執行人員亦無故意過失侵害原告權利之情事，本件原
    告之訴顯無理由。
參、證據：提出本院八十八年度民執乙字第一三九五七號拍賣公告為證。
丙、本院依職權調閱本院八十八年度執字第一三九五七號、九十一年度執字第二六三
    四五號卷宗。
    理  由
一、原告起訴主張伊參與被告八十八年度執字第一三九五七號民事執行事件不動產之
    拍賣，於民國八十九年三月二十二日得標買受坐落台北市○○區○○段三小段一
    三一、一三二地號土地，門牌號碼為台北市松山區市○○道○段一二七號四樓及
    頂樓增建物，經繳足全部價金並取得權利移轉證書而取得系爭建物所有權。詎嗣
    後竟接獲被告北院錦九十一執字第二六三四五號執行命令，需拆除系爭不動產頂
    樓增建物，被告未查明系爭建物頂樓增建物有無經同棟大樓各住戶約定其特別，
    復未於拍賣公告明示「本件拍賣標的物無共有人特別約定特別使用，有遭訴請拆
    除之危險」，使原告信任被告之拍賣公告而參與投標，受有一百三十五萬二千八
    百元之損害，被告業已拒絕賠償，爰依國家賠償法第二條之規定請求命被告如數
    賠償並加計遲延利息。被告則以本件拍賣公告業已載明：「拍賣之二九四六建號
    因未辦理建築物所有權第一次登記，於拍定後無法逕持不動產權利移轉證書辦理
    所有權移轉登記」，所拍賣係該建物之使用、收益之事實上處分權，買受人就該
    建物於拍定後不得辦理所有權登記，該權利之瑕疵被告已盡告知之義務，拍定後
    被告機關執行處已將上開建物點交予買受人占有，執行程序並無違法之處。嗣後
    因上開建物無權占有區分建物所有權之平台，經區分所有權人訴請判決應行拆除
    確定，並聲請被告機關執行處執行命令拆除，與被告機關執行處之拍賣無關等語
    ，資為抗辯。
二、原告主張伊參與被告八十八年度執字第一三九五七號民事執行事件不動產之拍賣
    ，於民國八十九年三月二十二日得標買受坐落台北市○○區○○段三小段一三一
    、一三二地號土地，門牌號碼為台北市松山區市○○道○段一二七號四樓及頂樓
    增建物，經繳足全部價金並取得權利移轉證書而取得系爭建物所有權，嗣後頂樓
    增建部分經被告以北院錦九十一執子字第二六三四五號執行命令通知須加以拆除
    ，原告向被告請求賠償，業經被告拒絕之事實，業據原告提出不動產權利移轉證
    明書、拒絕賠償書、執行命令等件為證，核屬相符，並經本院依職權調閱本院八
    十八年度執字第二一七四四號、九十一年度執字第二六三四五號案件卷宗核閱無
    訛，且為兩造所不爭執，自堪信為真正。
三、按公務員於執行職務行使公權力時，因故意或過失不法侵害人民自由或權利，或
    公務員怠於執行職務，致人民自由或權利遭受損害者，國家始應負損害賠償責任
    ，此觀國家賠償法第二條之規定自明。依強制執行法所為之拍賣，執行法院應踐
    行之程序係依強制執行法之相關規定定之，若執行法院已踐行法律所定之各項程
    序，即無從認為其執行職務有何故意過失，合先敘明。經查：依強制執行法第八
    十一條規定，拍賣公告應記載之事項為：（一）不動產之所在地、種類、實際狀
    況、占有使用情形及其應記明之事項、（二）拍賣之原因、日期及場所。如以投
    標方法拍賣者，其開標之日時及場所，定有保證金額者，其金額、（三）拍賣最
    低價額、（四）交付價金之期限、（五）閱覽查封筆錄之處所及日、時、（六）
    定有應買資格或條件者，其資格或條件、（七）拍賣後不點交者，其原因、（八
    ）定有應買人察看拍賣物之日、時者，其日、時，其中其他應記明之事項，無非
    為司法院頒佈之辦理強制執行事件應行注意事項第四十三條所列各款事項，最高
    法院八十四年度抗字第三○八六號、八十五年度抗字第一八六二號、八十六年度
    抗字第一四一二號迭著有先例可參。依辦理強制執行事件應行注意事項第四十三
    條，拍賣不動產公告記載本法第八十一條第二項第一款所列事項，如為土地，應
    載明其坐落地號、地目、面積、地上物或其他使用情形。如為房屋，應載明坐落
    地號、門牌、房屋構造及型式、層別或層數、面積、稅籍號碼。拍賣之不動產於
    查封前一部或全部為第三人占有者，應載明債務人及第三人占有之實際狀況、第
    三人姓名、住所、占有原因，占有如有正當權源者，其權利存續期間，以及拍定
    後可否點交、拍賣之不動產是否設有負擔，或債務人之權利受有限制，或他人對
    之有優先承買權利等情況。經核本件拍賣公告中，除就標的物之不動產標示及各
    項拍賣條件詳為記載外，並特別載明四樓房屋無人居住、頂樓增建為債務人自住
    ，拍賣後點交，二九四六號建物因未辦理建築物所有權第一次登記，於拍定後無
    法逕持不動產權利移轉證書辦理所有權移轉登記等字樣，已足使一般不特定之應
    買人了解系爭頂樓增建部分係頂樓住戶自行加蓋，並無對應之基地持分，屬無法
    辦理保存登記之違章建築，買受人僅能取得建物事實上之處分權，無法取得不動
    產所有權，無從本於所有權為排他之主張，則就系爭拍賣不動產之使用情形、權
    利限制等應記載事項，應認為被告均已按前開法律之規定記載明確。系爭頂樓增
    建部分於拍定後業已點交予原告，此有原告八十九年八月一日書狀附於本院八十
    八年度執字第一三九五七號卷內可稽，足見原告業已取得系爭頂樓增建部分之事
    實上處分權，是以本件就依強制執行法應行之執行程序，被告機關均已踐行，尚
    無違法之處。
四、原告另主張伊信賴法院所拍賣者必為依法可擁有、使用之物，被告竟未告知系爭
    建物未經共有人特別約定，有遭訴訟拆除之風險，嗣系爭增建物遭被告另案執行
    須加以拆除，被告機關應負責賠償一節，經查：
（一）本院八十八年度執字第一三九五七號執行事件，執行債權人台新國際商業銀行
      股份有限公司（以下簡稱台新銀行）係以本院八十八年度拍字第一七四九號民
      事裁定、八十八年度促字第二七七八五號支付命令為執行名義聲請強制執行，
      此有民事裁定、支付命令、確定證明附於本院八十八年度執字第一三九五七號
      卷內可稽，執行債權人既併以確定支付命令為執行名義，則就執行債務人之財
      產，無論是否抵押權效力所及，執行法院均得加以強制執行。系爭建物頂樓增
      建部分，雖不合建築法規，無從辦理所有權第一次登記，亦未經其他共有人同
      意興建，然究與毒品、槍械等違禁物有間，依法並非不得買賣之物，若屬債務
      人之財產，執行法院依法自得加以強制執行。本件執行債權人係以系爭頂樓增
      建物為債務人所有且自住，聲請就該部分補查封併付拍賣，此有台新銀行八十
      八年九月十一日書狀附於本院八十八年度執字第一三九五七號卷內可稽，則被
      告機關依法即應加以查封併付拍賣，是以被告機關就系爭頂樓增建部分加以拍
      賣，並無故意過失之情況。
（二）再者，拍賣公告中既已載明系爭頂樓增建未辦保存登記，足使應買人瞭解其僅
      能取得事實上處分權，無法取得完整之所有權。違章建築可能因違反建築法規
      或未經其他共有人同意而有遭拆除之風險，此乃違章建築事實上處分權性質上
      所當然，衡諸我國社會通念，一般違章建築之買受人對此種風險亦有所知悉，
      僅係自行衡量實際上遭拆除之可能與拆除前使用收益之價值後，認為仍有購買
      之實益而決定加以購買，原告亦為具有通常知識水準之人，對此尚不得諉為不
      知。查強制執行之拍賣係屬買賣之一種，即債務人為出賣人，拍定人為買受人
      ，而以拍賣機關代替債務人立於出賣人之地位，最高法院八十年台抗字第一四
      三號著有判例可參，是以系爭頂樓增建部分並不因係法院拍賣即取得合法之地
      位，原告尚不得僅執係向法院購買一節即認系爭頂樓增建部分不致遭其他區分
      所有權人或共有人主張權利。強制執行法與相關法規既別無執行法院應就系爭
      增建部分是否業經其他共有人同意興建一節加以調查並載明於拍賣公告之規定
      ，原告亦非買受系爭頂樓增建部分之所有權，自無從認為被告機關未於拍賣公
      告上載明系爭頂樓增建部分未經共有人特別約定，有遭訴訟拆除之風險一節，
      於執行公務上有何故意過失。至於系爭頂樓增建嗣遭拆除，係因系爭建物其他
      區分所有權人依民法第七百六十七條、第八百二十一條另案起訴請求排除侵害
      ，經本院九十年度訴字第三一三號判決、台灣高等法院九十一年度上易字第七
      二號判決本件原告應拆除系爭頂樓增建部分確定，而由執行債權人涂秋霞聲請
      被告機關以九十一年度執字第二六三四五號執行事件為強制執行，被告機關核
      發北院錦九十一執子字第二六三四五號執行命令，通知原告須加以拆除，亦為
      依法執行職務，並無不法之情事。
五、綜上，本件被告機關公務員於執行職務行使公權力時，並無故意或過失或怠於執
    行職務，侵害原告權利之情況，從而，原告依國家賠償法第二條、第十一條請求
    被告賠償貳佰伍拾壹萬柒仟肆佰貳拾肆元，及自起訴狀繕本送達之翌日起至清償
    日止按週年利率百分之五計算之利息，為無理由，應予駁回。
六、因本案事證已臻明確，兩造其餘主張陳述及所提之證據，均毋庸再予審酌，附此
    敘明。
七、據上論結，原告之訴為無理由，並依民事訴訟法第七十八條，判決如主文。
中      華      民      國    九十二    年      十      月    二十一    日
                                    民事第六庭  法  官    陳怡雯
正本係照原本作成
如對本判決上訴，須於判決送達後廿日內向本院提出上訴狀
中      華      民      國    九十二    年      十      月    二十三    日
                                                書記官    謝梅琴


司法院資訊處製作；財團法人民間司法改革基金會備份。
